【裁判字號】    89,勞上,11
【裁判日期】    900510
【裁判案由】    給付退休金
【裁判全文】
臺灣高等法院高雄分院民事判決  八十九年度勞上字第一一號
      上  訴  人  乙○○
      被上訴人    私立大榮高級中學
      法定代理人  甲○○
      訴訟代理人  丙○○
右當事人間給付退休金事件，上訴人對於中華民國八十九年八月十日臺灣高雄地方法
院八十九年勞訴字第一一號第一審判決提起上訴，本院判決如左：
      主      文
原判決關於駁回上訴人後開第二項之訴部分，及訴訟費用之裁判，廢棄。
右開廢棄部分，被上訴人應給付上訴人新台幣伍拾捌萬壹仟陸佰伍拾伍元，及自民國
八十九年五月二十四日起至清償日止，按週年利率百分之五計算之利息。
其餘上訴駁回。
第一、二審訴訟費用由被上訴人負擔二分之一，餘由上訴人負擔。
      事實及理由
一、被上訴人未於言詞辯論期日到場，核無民事訴訟法第三百八十六條各款所列情形
    ，爰依上訴人之聲請，由其一造辯論而為判決。又上訴人於原審主張其請求退休
    金之法律依據為被上訴人所訂教職員工退休、撫卹及資遣辦法，於本院主張法律
    依據為被上訴人所訂教職員工退休、撫卹及資遣辦法及勞動基準法（下稱勞基法
    ），就勞基法部分之陳述為法律上之補充，非訴之追加或變更，無須得被上訴人
    之同意，為法所許，合先敘明。
二、上訴人主張：上訴人於民國六十一年十月受僱於被上訴人學校工作，至八十八年
    八月一日退休，其剛至被上訴人學校工作時，職務是技術工友，但後來每一年均
    升一級敘薪，以其退休前之每月薪津為職務津貼新台幣（下同）五千四百元、月
    薪二萬六千八百七十元、研究費三千七百元，合計應為三萬五千九百七十元，依
    被上訴人所訂教職員工退休、撫卹及資遣辦法、勞基法之規定，上訴人應領退休
    金為一百九十四萬二千三百八十元，詎被上訴人僅支付九十三萬七千一百七十元
    ，短少給付一百萬五千二百一十元等情，爰依被上訴人教職員工退休、撫卹及資
    遣辦法、勞基法之規定，求為命被上訴人給付前述差額之退休金及其利息（原審
    為上訴人敗訴判決，上訴人於本院就請求之利息減縮為自擴張起訴狀繕本送達之
    翌日起算）。
三、被上訴人則以：上訴人退休前於被上訴人學校之職缺為技術工友，無論依被上訴
    人教職員工敘薪辦法工友工餉核支標準表或現行公務人員薪津給與簡明表之規定
    ，技術工友之最高薪給為年公俸二級薪點一七Ｏ，依八十七年七月一日折算標準
    即月支薪額為一萬六千四百二十五元，因被上訴人學校承辦人員作業錯誤，自行
    為上訴人加薪進級，不合私立學校教職員工之敘薪比照公立學校之規定，上訴人
    所領薪津超過上開部分為無法律之依據，除被上訴人依勞基法應補差額一萬八千
    三百四十五元與上訴人外，上訴人不得以錯誤之薪津為計算，請求再加付退休金
    云云置辯。
四、兩造之聲明：
  (一)上訴人之聲明：
    (1)原判決廢棄。
    (2)被上訴人應給付上訴人一百萬五千二百一十元，及自起訴狀繕本送達之翌日起
      至清償日止，按週年利率百分之五計算之利息。
    (3)願供擔保，請准宣告假執行。
  (二)被上訴人之聲明：其未於言詞辯論期日到場，前於準備程序之聲明：
    (1)上訴駁回。
    (2)訴訟費用由上訴人負擔。
    (3)如受不利之判決，願供擔保免為假執行。
五、兩造不爭執事項：
  (一)上訴人於六十一年十月至被上訴人學校服務，至八十八年八月一日退休，先受領
    財團法人中華民國私立學校教職員工退休撫卹基金管理委員會（下稱退休基金管
    委會）所給付之退休金九十三萬七千一百七十元，復又受領退休基金管委會補給
    付之退休金一萬八千三百四十五元，合計為九十五萬五千五百十五元。
  (二)上訴人退休時，被上訴人給付上訴人每月之薪津為職務津貼五千四百元、月薪二
    萬六千八百七十元、研究費三千七百元。
六、兩造所爭執事項：
  (一)上訴人請求之對象應為被上訴人或退休基金管委會？
  (二)請求計算退休金之法律依據為何？
  (三)應以何薪資數額為退休金基數內涵之計算？茲分述如後。
七、上訴人請求之對象應為被上訴人或退休基金管委會：
    經查，退休基金管委會係依私立學校法第五十八條規定成立，其成立目的依各會
    員學校所訂之退休、撫卹及資遣辦法辦理各校教職員工退休、撫卹及資遣給與。
    故退休基金管委會僅代辦被上訴人應給付其員工之退休金等給與之情事，與上訴
    人間並無僱傭契約存在，僱傭契約存在於兩造之間，從而，上訴人請求給付退休
    金之對象，應為被上訴人，非退休基金管委會，至堪認定。
八、請求計算退休金之法律依據為何：
    經查：
  (一)被上訴人為私立學校，本身訂有教職員工退休、撫卹及資遣辦法（原審卷六十至
    六十二頁），依其教職員工退休、撫卹及資遣辦法第十條規定：「教職員公退休
    金，以其最後在職之薪級按公立學校同薪級人員應領退休金之標準為基數」，又
    公立學校教職員之退休金係適用學校教職員退休條例規定為請求依據，上訴人既
    受僱於被上訴人學校，其退休金之請求自應以被上訴人教職員工退休、撫卹及資
    遣辦法第十條規定，按學校教職員退休條例之相關規定為其請求依據。惟依行政
    院勞工委員會八十七年十二月三十一日台八十七勞動一字第○五九六○五號公告
    ，各級私立學校除教師、職員外，其餘一切勞雇關係均自即日起納入適用勞基法
    ，而兩造均同意上訴人自八十八年一月一日起至上訴人退休之日即八十八年八月
    一日止，應適用勞基法計算其退休金（本院卷九十四頁、一一七頁）。從而，上
    訴人自六十一年十月起至八十七年十二月三十一日之年資，應以被上訴人教職員
    工退休、撫卹及資遣辦法規定，按學校教職員退休條例計算其退休金，自八十八
    年一月一日起至八十八年八月一日止之年資，應以勞基法為計算其退休金之依據
    。
  (二)上訴人雖主張其於八十七年十二月三十一日以前年資應一併適用勞基法計算退休
    金云云，惟上訴人在八十七年十二月三十一日以前之年資，係在兩造之僱傭關係
    可適用勞基法之前，而其請求退休金之債權，係逐步建立於受僱期間，其年資在
    可適用勞基法之前之退休金，自仍應依其年資期間之法律規定即比照學校教職員
    退休條例規定請求，不得依勞基法請求，始符合公平原則。上訴人此部分主張，
    委無可採。
九、應以何薪資數額為退休金基數內涵之計算：
    經查：
  (一)上訴人自六十一年十月起至八十七年十二月三十一日止之年資部分：
    (1)按學校教職員退休條例第五條第三項規定：「一次退休金以退休人員最後在職
      之月薪額，及本人食物代金為基數。」，第八條規定：「本條例所稱月薪額包
      括實領本薪及其他現金給與。前項其他現金給與之退休金發給數額，由行政院
      定之。」，又行政院基於財政考量，迄未訂定其他現金給與發給數額，目前公
      立學校教職員退休給與，仍係以現職人員實領本薪及本人食物代金為基數內涵
      計算，私立學校教職員退休金給與基數內涵之計算，比照上開標準辦理等情，
      有兩造不爭執為真正之教育部八十四年十一月十四日台（八四）人○五五八二
      五號函可稽（本院卷九十九頁）。
    (2)上訴人上開年資，比照學校教職員退休條例第五條第三項規定退休金給與標準
      ，應給與五十四個基數，該基數之標準為退休人員最後在職所領月薪額及本人
      食物代金。而上訴人退休時，被上訴人發給上訴人之月薪額即本薪為二萬六千
      八百七十元，為兩造所不爭執，並有薪津明細表可稽（原審卷三十五頁），上
      訴人本人食物代金為九百三十元，有被上訴人之退休金計算單可按（原審卷三
      十六頁），依此計算，上訴人此部分年資可領退休金為一百五十萬一千二百元
      （26870+930=27800，27800x54=0000000）。
    (3)被上訴人雖抗辯：上訴人至退休時職等仍為技術工友，並未升等，而技術工友
      之最高薪給為年公俸二級薪點一七Ｏ，應領月支薪額為一萬六千四百二十五元
      ，因被上訴人學校承辦人員作業錯誤，誤給與上訴人助教等級之薪資，誤發職
      務證明書云云，並提出其成績考核通知書一紙為證（原審卷六十九頁）。惟上
      訴人主張其於退休時職稱為助教之事實，經其提出薪津明細表、服務證明書、
      獎狀為證（原審卷七頁、七十頁、七十六至七十八頁）。經查，兩造對上開文
      書之真正均不爭執，而被上訴人所提出記載上訴人職稱為「技術工友」之成績
      考核通知書日期係八十二年；上訴人所提出記載其職稱為「技士」之服務證明
      書日期為八十三年，記載職稱為「教師」之獎狀日期係八十四年，從上開文書
      日期之先後觀之，上訴人於六十一年任職時之職稱雖為技術工友，但其退休時
      之職務係教學有關之工作，至堪認定。又上訴人退休時所領之薪津月薪額為二
      萬六千八百七十元，係屬薪點三一Ｏ之薪俸，為兩造所不爭執，並有俸額數級
      表一紙可證（原審卷三十二頁），且被上訴人自承：「上訴人於八十六年通過
      學歷鑑定及格，被上訴人才掛薪點三一０鼓勵他」等語（原審卷四十頁），是
      以，被上訴人給與上訴人薪點三一０之薪資，既為鼓勵上訴人有意為之，自非
      錯誤而給與，況且被上訴人又具狀自承：「上訴人自八十三年起所領之薪點為
      一八０，每年逐次增加俸點，至八十七年十一月為薪點三一０」（原審卷六十
      七頁），則上訴人自八十三年起至退休時止，所領之薪點超過技術工友所得領
      之最高薪年公俸二級薪點一七Ｏ，長達六年之久，並參以被上訴人發給上訴人
      上開以「教師」為職稱之獎狀，足認上訴人主張其退休時，被上訴人係以上訴
      人從事教學工作，並以助教薪級之合意僱傭上訴人之事實，堪信為真。被上訴
      人抗辯因承辦人員作業錯誤而敘薪云云，委無可採。
    (4)被上訴人雖抗辯：上訴人受學歷之限制，無法升等，不應因被上訴人之承辦人
      員之錯誤，使上訴人取得技士或教師之職等，且上訴人溢領之薪津為不法云云
      。惟查，依高雄市私立大榮高級中學教員薪級表及私立學校職員參加私立學校
      教職員保險資格表所載，教員至少需有專科以上學歷，技士、技佐至少需有高
      中職以上學歷。本件上訴人至被上訴人學校服務時為初級中等學校學歷，遲至
      八十六年十月十七日始取得專科學校同等學歷證明，則其在八十六年十月十七
      日如前依上開規定，無法升為技士、技佐，固可認定，惟私立力學校之技術工
      友升等為技佐等職等，逕依私立學校法有關規定辦理，無須陳報教育局，有高
      雄市教育局八十九年十二月十五日高市教一字第八九０００二八七五號函可稽
      （本院卷五十三頁），而兩造間僱傭契約為私法契約，依私法契約自由之原則
      ，上訴人縱以前不符合學校就升等之學歷限制資格，但被上訴人既願以技士、
      助教等職等之薪津僱傭上訴人，已如前述，雖違反其學校上開規定，但兩造之
      上開約定仍為有效，被上訴人以此抗辯上訴人所領超過薪點一七０部分之薪津
      為不法云云，自無可取。
  (二)上訴人自八十八年一月一日起至八十年八月一日止之年資部分，依勞基法第五十
    五條第一、二項規定之退休金給與標準，因上訴人合併年資計算已超過十五年，
    應給與一個基數，該基數之標準為核准退休時一個月之平均工資。而上訴人退休
    時之每月薪津為職務津貼五千四百元、月薪二萬六千八百七十元、研究費三千七
    百元，合計為三萬五千九百七十元，此係其平均工資，為被上訴人所不爭執（本
    院卷一一三頁，被上訴人於合計時誤載為三萬五千七百元），以此計算，上訴人
    此部分年資可領退休金三萬五千九百七十元。
  (三)綜上，上訴人可請求之退休金合計為一百五十三萬七千一百七十元（0000000+35
    970=0000000），扣除其已受領九十五萬五千五百十五元，差額為五十八萬一千
    六百五十五元，上訴人逾此部分之請求，於法無據。
十、綜上所據，上訴人依被上訴人所訂教職員工退休、撫卹及資遣辦法、勞基法有關
    退休金之規定，請求被上訴人給付五十八萬一千六百五十五元，及於本院減縮為
    自擴張起訴狀繕本送達之翌日即八十九年五月二十四日起至清償日止，按週年利
    率百分之五計算之遲延利息，核屬正當。原審就此部分為上訴人敗訴判決，自有
    未洽，上訴意旨指摘原判決此部分不當，求予廢棄改判，為有理由，應由本院予
    以廢棄，並改判如主文第二項所示。上訴人其餘之上訴部分，原審為其敗訴之判
    決，理由雖有不同，結論相同，上訴意旨求予廢棄，非有理由，應予駁回。另上
    訴人雖聲請假執行，但其勝訴部分，因被上訴人之上訴利益未逾一百萬元，經本
    院判決即告確定，無宣告假執行之必要，其敗訴部分，其假執行之聲請，應予駁
    回，惟原審一併駁回其執行之聲請，本院毋庸再為駁回之諭知。
據上論結，本件上訴為一部有理由，一部無理由，依民事訴訟法第四百四十九條第二
項、第四百五十條、第三百六十三條、第三百八十五條第一項項段、第七十九條但書
判決如主文。
中      華      民      國    九十      年      五      月      十      日
                                      臺灣高等法院高雄分院民事第二庭
~B1審判長法官  高金枝
~B2法      官  陳真真
~B3法      官  簡色嬌
右為正本係照原本作成。
均不得上訴。
中      華      民      國    九十    年      五      月      十一      日
~B法院書記官  彭筱瑗
                                                                        Ｆ


司法院資訊處製作；財團法人民間司法改革基金會備份。
